臺灣桃園地方法院民事判決　　　　　　　 100年度訴字第22號
原　　　告　臺灣土地銀行股份有限公司
法定代理人　蘇樂明
訴訟代理人　陳智鈞
　　　　　　羅詩苑
被　　　告　桃園縣政府地方稅務局中壢分局
法定代理人　葉雲麟
訴訟代理人　徐鳳英
被　　　告　財政部台灣省北區國稅局中壢稽徵所
法定代理人　邱瑞庭
訴訟代理人　沈威銘
被　　　告　劉麗玉
上列當事人間請求分配表異議之訴事件，於民國100 年8 月26日
言詞辯論終結，本院判決如下：
    主  文
法務部行政執行署桃園行政執行處九十四年度營稅執特專字第０
００九五一八一號強制執行事件，於民國九十九年十一月十七日
所製作之執行清償所得分配表，其中序號七至序號十四所示之債
權種類、債權人姓名、債權原本及分配金額應更正為如附表所示
。
訴訟費用由被告桃園縣政府地方稅務局中壢分局負擔八分之一，
由被告財政部台灣省北區國稅局中壢稽徵所負擔八分之三，餘由
被告劉麗玉負擔。
    事實及理由
壹、程序方面：
一、按債權人或債務人對於分配表所載各債權人之債權或分配金
    額有不同意者，應於分配期日1 日前，向執行法院提出書狀
    ，聲明異議；異議未終結者，為異議之債權人或債務人，得
    向執行法院對為反對陳述之債權人或債務人提起分配表異議
    之訴，強制執行法第39條第1 項、第41條第1 項前段定有明
    文。經查，本件法務部行政執行署桃園行政執行處前以94年
    度營稅執特專字第00095181號行政執行事件，拍定原告所有
    之不動產，並於民國99年11月17日就所得價金製作分配表後
    （下稱：系爭分配表），乃定於同年12月22日實行分配，嗣
    系爭分配表於同年11月25日送達原告，原告即於同年12月1
    日向法務部行政執行署桃園行政執行處提出聲明異議狀，對
    系爭分配表之分配內容聲明異議，並於其他債權人在實行分
    配日為反對之陳述後，原告即再於同年12月30日向本院提起
    本件分配表異議之訴等情，除經本院依職權調閱上開行政執
    行事件卷宗查核屬實外，並有本件原告起訴狀上本院收狀日
    期章之印文可稽（見本院卷第4 頁），揆諸上揭法律規定，
    原告提起本件分配表異議之訴，尚無不合，先予敘明。
二、本件被告劉麗玉未於言詞辯論期日到場，核無民事訴訟法第
    386 條所列各款情形，爰依原告之聲請，由其一造辯論而為
    判決。
貳、實體方面：
一、本件原告起訴主張：被告劉麗玉前分別於84及85年間因連帶
    保證債務關係尚積欠原告借款債務餘額計新臺幣（下同）3,
    564,268 元（各項借款明細，詳見本院卷第6 頁下方附表序
    號7 至11所示），嗣又於90年1 月15日簽立借據，並於同年
    3 月20日提供其所有門牌號碼桃園縣中壢市○○街188 、19
    0 號之房屋二間供原告設定第一順位最高限額800 萬元之抵
    押權為擔保後，乃於同年4 月3 日向原告借款600 萬元，迄
    今尚積欠借款2,501,075 元（即上開附表序號6 部分）未為
    清償。依民法第881 之1 條第1 、2 項規定可知，最高限額
    抵押權所擔保者，係在一定範圍內之法律關係（即基礎關係
    ）或基於票據所生之權利，所陸續發生之債權，基於抵押權
    設定契約書之約定，債務人對於債權人現在（包括過去所負
    現在未清償）及將來所負於約定最高限額範圍內之借款、票
    據、保證、信用卡消費款及其他與授信有關之債務，通常均
    為設定之抵押權所擔保。而依被告劉麗玉與原告簽訂之抵押
    權設定契約書所示，於其他約定事項第1 條第3 項約定擔保
    物之擔保範圍已載明：「為債務人對抵押權人現在（包括過
    去所負現在尚未清償）及將來所負在本抵押權設定契約書所
    定債權最高限額內之借款、票據、透支、墊款、保證、信用
    卡消費款及其他與授信有關之債務，包括利息、遲延利息、
    違約金…」等語，顯見上揭連帶債務及借款均為本件抵押權
    擔保效力所及之債權，自應於限額範圍內優先受償。但法務
    部行政執行署桃園行政執行處所製作之系爭分配表，竟將上
    揭連帶債務視為普通債權，而列於被告桃園縣政府地方稅務
    局中壢分局（下稱：桃園稅務局中壢分局）之使用牌照稅及
    被告財政部台灣省北區國稅局中壢稽徵所（下稱：國稅局中
    壢稽徵所）之營業稅之後，渠等各受分配之金額為663,208
    元、1,880,559 元，然依稅捐稽徵法第6 條規定優先於抵押
    權之房屋稅、地價稅及土地增值稅外，系爭分配表中所列序
    號7 被告桃園稅務局中壢分局及序號8 被告國稅局中壢稽徵
    所上開使用牌照稅及營業稅等債權，均無優先於原告之本件
    抵押債權受償之權利，系爭分配表所列渠等受分配之金額合
    計2,543,767 元，應減為0 元，改全數優先分配予原告受償
    。為此，爰依強制執行法第41條前段規定，提起本件分配表
    異議之訴，並聲明：法務部行政執行署桃園行政執行處94年
    度營稅執特專字第00095181號滯欠營業稅法強制執行事件，
    於99年11月17日所製作之分配表，分配次序7 被告桃園稅務
    局中壢分局分配金額663,208 元及分配次序8 被告國稅局中
    壢稽徵所分配金額1,880,559 元，均應減為0 元，並將受償
    金額2,543,767 元分配予原告。
二、被告桃園稅務局中壢分局、國稅局中壢稽徵所則以：對於原
    告主張其對被告劉麗玉有上揭債權無意見，且不爭執原告提
    出上開抵押權設定契約書之真實性，但被告劉麗玉曾表示當
    時僅針對借款600 萬元部分設定抵押，因此才設定最高限額
    800 萬元之抵押權，其餘300 餘萬元之連帶債務與本件抵押
    權無關，因若還有擔保其他債權，該抵押權設定金額應不致
    於只有800 萬元等語置辯，並均聲明：原告之訴駁回。
三、被告劉麗玉雖未於言詞辯論期日到場，惟據其之前提出答辯
    狀所為之陳述略以：被告於90年簽立借據，並將其所有門牌
    號碼桃園縣中壢市○○街188 、190 號之房屋二間供原告設
    定最高限額800 萬元抵押權後，向原告借款600 萬元，而當
    時被告僅交付個人印章、證件，並依原告指示簽名於上開抵
    押權設定契約書上，所有契約內容及條款，其均未曾審閱，
    該契約書上之印章係承辦人所蓋，而積欠之上揭借款，被告
    陸續償還至今僅剩本金200 萬元。至本件抵押權所擔保之債
    權，應不及於84年間因訴外人天維建設有限公司為興建好彩
    頭建案所向原告貸款之部分，否則事隔多年，原告為何不逕
    行請求拍賣抵押摽的物，況事後原告亦將被告所保證其他分
    戶貸款金額合計約1,650 萬元部分，截至96年3 月29日為止
    ，原告業已自其他分戶所繳之本金自動沖抵1,600 萬元後，
    應已消滅等語為抗辯。
四、經查，原告主張被告劉麗玉曾於84及85年間因連帶保證債務
    關係尚積欠原告共3,564,268 元之債務（各項借款明細，詳
    見本院卷第6 頁下方附表序號7 至11所示），嗣又於90年1
    月15日簽立借據借款600 萬元，並於同年3 月20日提供其所
    有門牌號碼桃園縣中壢市○○街188 、190 號之房屋二間供
    原告設定第一順位最高限額800 萬元之抵押權為擔保，迄今
    尚積欠借款2,501,075 元等情，業據其提出借據、他項權利
    證明書、抵押權設定契約書、債權憑證、支付命令等件為證
    ，而被告桃園稅務局中壢分局、國稅局中壢稽徵所對此亦不
    爭執，堪信為真正。至被告劉麗玉雖辯稱事後原告亦將其所
    保證之其他分戶貸款金額合計約1,650 萬元部分，截至96年
    3 月29日為止，業已自其他分戶所繳之本金自動沖抵1,600
    萬元，債務應已消滅云云，但查，被告劉麗玉就該有利於己
    之事實並未舉證以實其說，所述尚難遽採，且被告劉麗玉若
    認其積欠原告之債務業已消滅，其理應於本件強制執行程序
    中對原告主張之債權聲明異議，然被告劉麗玉於本件強制執
    行程序拍賣、陳報債權之過程中，均未對原告陳報之債權表
    示爭執，縱於分配期日亦僅陳稱：不同意原告第10至14序號
    之債權金額列入優先分配等語（見執行卷所附執行筆錄），
    尚無隻字片語提及原告對被告劉麗玉之債權有歸於消滅之情
    事，益徵原告主張被告劉麗玉對原告尚負有如其主張之債務
    乙節，並非虛妄。
五、按「稱最高限額抵押權者，謂債務人或第三人提供其不動產
    為擔保，就債權人對債務人一定範圍內之不特定債權，在最
    高限額內設定之抵押權。最高限額抵押權所擔保之債權，以
    由一定法律關係所生之債權或基於票據所生之權利為限。」
    ，民法第881 條之1 第1 、2 項定有明文。又最高限額抵押
    與一般抵押不同，在一般抵押，因必先有被擔保之債權存在
    ，而後抵押權始得成立，如拍賣抵押物結果，不足以清償抵
    押債權部分，即為普通債權，不能再優先受償。而最高限額
    抵押，係在一定金額限度內，擔保現在已發生及將來可能發
    生之債權，倘同一債務人提供二筆抵押物先後與債權人訂立
    最高限額抵押契約，除當事人有特約，對已發生及將來可能
    發生之債權，限定為其中某一筆抵押不動產所擔保者外，如
    該二件最高限額抵押契約均約定所擔保債權包括現在、過去
    及將來發生之債權，則抵押權人自得就已發生之債權同時或
    先後對該二筆抵押物實行抵押權，不因已對其中一筆抵押物
    拍賣不獲全部清償，而影響另筆抵押物之優先受償權利，亦
    即該二筆抵押物對最高限額抵押權人而言，具有共同擔保之
    性質（最高法院85年度台上字第765 號判決要旨參照）。
六、觀諸原告與被告劉麗玉間抵押權設定契約書後附「其他約定
    事項」第1 條第3 款記載：「為債務人對抵押權人現在（包
    括過去所負現在尚未清償）及將來所負在本抵押權設定契約
    書所載債權最高限額內之借款、票據、透支、墊款、保證、
    信用卡消費款及其他與授信有關之債務，包括利息、遲延利
    息、違約金、抵押權人墊付抵押物之保險費、對債務人取得
    執行名義之費用、實行抵押權之費用與債務不履行而發生之
    損害賠」等內容，顯已將被告劉麗玉對原告過去所負現在尚
    未清償，及將來所負之保證債務，列入最高限額抵押權所擔
    保之範圍，而如附表序號7 至11所示債權為該最高限額抵押
    權設定時，被告劉麗玉對原告過去所負現在尚未清償，或設
    定後始發生之保證債務，揆諸前開說明，原告該等債權在該
    抵押權所設定之最高限額額度內，均為抵押權擔保之效力所
    及，故原告請求將如附表序號7 至11所示債權列為第一順位
    抵押權，並優先於被告桃園稅務局中壢分局及國稅局中壢稽
    徵所之債權受償，即非無據。
七、被告劉麗玉雖辯稱：設定抵押權當時伊僅交付個人印章、證
    件，並依原告指示簽名於上開抵押權設定契約書上，所有契
    約內容及條款，伊均未曾審閱，該契約書上之印章係承辦人
    所蓋云云，但查，被告劉麗玉既不否認卷附抵押權設定契約
    書為其親自簽名，堪認該抵押權設定契約書為真，且由被告
    劉麗玉簽名欄上所載「債務人及擔保物提供人茲聲明已於合
    理期間內，審閱本抵押權設定契約書全部條款，且已充分瞭
    解其內容。」等內容觀之，被告劉麗玉簽名於其上即係表示
    其已知悉包含其他約定事項第1 條第3 款在內之所有契約內
    容，而有同意各項約定之意思表示甚明，被告劉麗玉於簽名
    後始以上開情詞置辯，顯非可採。
八、綜上所述，系爭分配表序號10至14所示之債權既為上開最高
    限額抵押權擔保範圍，自應優先於被告桃園稅務局中壢分局
    及國稅局中壢稽徵所之稅捐債權，從而，原告起訴請求將系
    爭分配表序號7 、8 所示債權之分配金額減為0 元，並將系
    爭分配表序號10至14所示債權列於被告桃園稅務局中壢分局
    及國稅局中壢稽徵所之債權前以優先分配，為有理由，應予
    准許。
九、據上論結，本件原告之訴為有理由，依民事訴訟法第78條、
    第85條第1 項但書，第385 條第1 項前段，判決如主文。
中    華    民    國    100   年     8     月    31   日
                  民事第一庭    法  官  魏于傑
上為正本係照原本作成。
如對本判決上訴，須於判決送達後二十日內向本院提出上訴狀。
如委任律師提起上訴者，應一併繳納上訴審裁判費。
中    華    民    國   100    年    9     月    1     日
                                書記官  黃瓊儀
┌──────────────────────────────┐
│附表：                                                      │
├─┬───────┬──────┬──────┬──────┤
│序│ 債 權 種 類  │ 債  權  人 │ 債 權 原 本│ 分 配 金 額│
│號│              │            │ (新臺幣/元)│ (新臺幣/元)│
├─┼───────┼──────┼──────┼──────┤
│07│第一順位抵押權│臺灣土地銀行│205,529     │205,529     │
│  │              │股份有限公司│            │            │
├─┼───────┼──────┼──────┼──────┤
│08│第一順位抵押權│臺灣土地銀行│301,098     │301,098     │
│  │              │股份有限公司│            │            │
├─┼───────┼──────┼──────┼──────┤
│09│第一順位抵押權│臺灣土地銀行│570,503     │570,503     │
│  │              │股份有限公司│            │            │
├─┼───────┼──────┼──────┼──────┤
│10│第一順位抵押權│臺灣土地銀行│1,082,339   │1,082,339   │
│  │              │股份有限公司│            │            │
├─┼───────┼──────┼──────┼──────┤
│11│第一順位抵押權│臺灣土地銀行│1,404,799   │384,298     │
│  │              │股份有限公司│            │            │
├─┼───────┼──────┼──────┼──────┤
│12│地方稅：牌照稅│桃園縣政府地│663,208     │0           │
│  │              │方稅務局中壢│            │            │
│  │              │分局        │            │            │
├─┼───────┼──────┼──────┼──────┤
│13│國稅：營業稅  │財政部台灣省│6,047,145   │0           │
│  │              │北區國稅局中│            │            │
│  │              │壢稽徵所    │            │            │
├─┼───────┼──────┼──────┼──────┤
│14│罰鍰          │中壢監理站  │12,000      │0           │
└─┴───────┴──────┴──────┴──────┘